【裁判字號】    97,重訴,253
【裁判日期】    980727
【裁判案由】    返還土地等
【裁判全文】
臺灣桃園地方法院民事判決             97年度重訴字第253號
原      告  台灣省石門農田水利會
法定代理人  乙○○
訴訟代理人  彭成青律師
複  代理人  丙○○
被      告  博建企業股份有限公司
法定代理人  甲○○
上列當事人間請求返還土地等事件，於民國98年7 月15日辯論終
結，本院判決如下：
    主  文
被告應將坐落於桃園縣龍潭鄉○○○段八一之三八、八一之四七
、八一之四九、八一之五０、八一之五三地號土地上如附圖所示
編號A 部分（面積三十八平方公尺）、編號B 部分（面積二十三
平方公尺）、編號C 部分（面積七平方公尺）、編號D 部分（面
積十七平方公尺）、編號E 部分（面積一百二十二平方公尺）、
編號F 部分（面積一百三十平方公尺）、編號G 部分（面積七十
三平方公尺）、編號H 部分（面積十三平方公尺）、編號I 部分
（面積三百六十三平方公尺）、編號J 部分（面積一百四十九平
方公尺）、編號K 部分（面積十三平方公尺）之地上物及水泥地
拆除、刨除，並將土地返還原告。
被告應給付原告新台幣貳拾玖萬伍仟柒佰柒拾陸元，及自民國九
十七年八月十四日起至返還前項土地之日止，按月給付原告新台
幣肆仟玖佰參拾元。
原告其餘之訴駁回。
訴訟費用由被告負擔。
    事實與理由
壹、程序方面：
    按訴狀送達後，原告不得將原訴變更或追加他訴。但擴張或
    減縮應受判決事項之聲明者不在此限，民事訴訟法第255 條
    第1 項但書第3 款定有明文。本件原告起訴時，訴之聲明第
    2 項原為：「被告應給付原告新台幣（下同）433,680 元，
    及自民國97年8 月14日起至返還前開占用系爭土地之日止，
    按月給付7,228 元」等語。嗣經本院會同桃園縣大溪地政事
    務所現場履勘，原告於98年6 月5 日以民事變更訴之聲明狀
    變更其聲明為：「被告應給付原告492,960 元，及自97年8
    月14日起至返還前開占用系爭土地之日止，按月給付8,216
    元」等語。核屬擴張應受判決事項之聲明，揆諸首揭法律規
    定，應予准許。
貳、實體方面：
一、原告起訴主張：伊所有坐落於桃園縣龍潭鄉○○○段81-38
    、81-47 、81-49 、81-50 、81-53 地號土地（下稱系爭土
    地）遭被告無權占用，並搭建如附圖所示之地上物及鋪設水
    泥地，致伊無法使用系爭土地，伊之所有權受到侵害，屢經
    催討，被告均置之不理，伊自得依民法第767 條規定，訴請
    被告拆除所占用系爭土地上之地上物，並返還系爭土地。又
    被告無權占用系爭土地，致伊無法使用收益，被告顯屬無法
    律上之原因而受利益，致伊受有損害，伊自得請求被告返還
    起訴前5 年即自92年8 月14日起至返還土地之日止，相當於
    租金之不當得利，爰參酌土地法第97條第1 項、第105 條之
    規定請求等語，並聲明：(一)被告應將坐落於桃園縣龍潭鄉○
    ○○段81-38 、81-47 、81-49 、81-50 、81-53 地號土地
    上如附圖所示編號A 部分（面積38平方公尺）、編號B 部分
    （面積23平方公尺）、編號C 部分（面積7 平方公尺）、編
    號D 部分（面積17平方公尺）、編號E 部分（面積122 平方
    公尺）、編號F 部分（面積130 平方公尺）、編號G 部分（
    面積73平方公尺）、編號H 部分（面積13平方公尺）、編號
    I 部分（面積363 平方公尺）、編號J 部分（面積149 平方
    公尺）、編號K 部分（面積13平方公尺）之地上物及水泥地
    拆除、刨除，並將土地返還原告。(二)被告應給付原告492,96
    0 元，及自97年8 月14日起至返還前開占用系爭土地之日止
    ，按月給付8,216 元。
二、被告則以：伊當初與前手購買廠房時，有關土地之使用即如
    現狀，伊知有占用原告土地情形，但每次測量面積均不相同
    。對於系爭土地為原告所有，並不爭執，其亦無法提出占用
    系爭土地之合法權源，惟原告仍應先行與其協商，且其有意
    願購買所占用之土地等語置辯，並聲明：原告之訴駁回。
三、原告主張：伊為系爭土地之所有權人，惟系爭土地遭被告占
    用面積948 平方公尺，並有建築地上物（含石棉瓦屋、水塔
    、鐵皮屋）、鋪設水泥地如附圖所示等之事實，業據提出土
    地登記謄本、相片12張為證（見本院卷第9-13、37-39 頁）
    ，且為被告所不爭執，復經本院先後兩次於97年11月6 日、
    9 8 年4 月14日履勘現場，並囑託桃園縣大溪地政事務所人
    員測量，製有勘驗筆錄及土地複丈成果圖在卷可稽（見本院
    卷第34、35、61-64 頁），堪信為真正。
四、原告進而主張：被告係無權占有系爭土地等語，然為被告所
    否認，並辯以前詞。按當事人主張有利於己之事實者，就其
    事實有舉證之責任，民事訴訟法第277 條前段定有明文。又
    以無權占有為原因，請求返還所有物之訴，被告對原告就其
    物有所有權存在之事實無爭執，而僅以非無權占有為抗辯者
    ，原告於被告無權占有之事實，無舉證責任。被告應就其取
    得占有，係有正當權源之事實證明之。如不能證明，則應認
    原告之請求為有理由（最高法院著有92年度台上字第312 號
    判決可供參考）。本件系爭土地為原告所有，既為被告所不
    爭執，僅抗辯：雖知有占用原告土地之情，惟與前手購買廠
    房時，土地之使用已如現狀等語，惟對於其占有系爭土地，
    卻未能提出足以證明其係有權使用系爭土地之事證。基上，
    被告就其占用系爭土地係有正當權源乙節，並未能舉證以實
    其說，則原告為系爭土地之所有權人，主張被告占有系爭土
    地係屬無權占有等語，即屬可採。
五、次按，所有人對於無權占有或侵奪其所有物者，得請求返還
    之。對於妨害其所有權者，得請求除去之。民法第767 條前
    段、中段定有明文。查被告就其占用系爭土地、興建前述地
    上物、鋪設水泥地，既未能提出合法權源，則原告提起本件
    訴訟，請求被告返還占用之系爭土地，並拆除其上之地上物
    、刨除其上之水泥地，自屬有據。
六、復按，無權占有他人之土地，可能獲得相當於租金之利益為
    社會之通常觀念（最高法院61年台上字第1695號判例可資參
    照），本件被告無權占有原告所有之系爭土地，為無法律上
    之原因而受利益，原告不能使用土地以獲取利益因此受有損
    害，原告主張依不當得利之法律關係請求被告返還相當於租
    金之利益，應屬可取。而依土地法第97條、第105 條之規定
    ，租用基地建築房屋之租金，以不超過土地及其建築物申報
    總價額年息10% 為限。所謂土地總價額，係以法定地價為準
    ，土地法施行法第25條定有明文。而法定地價，依土地法第
    148 條規定，係土地所有人依該法規定所申報之地價。上開
    計收租金限制之規定，非不得據為計算本件相當租金利益之
    標準。又租金之數額，除可以基地申報地價為基礎外，尚須
    斟酌基地之位置，工商業繁榮之程度，承租人利用基地之經
    濟價值及所受利益等項，並與鄰地租金相比較，以為決定。
    經查，系爭土地於96年1 月之當期申報地價為每平方公尺1,
    040 元，前次於93年1 月之地價亦為每平方公尺1,040 元。
    次查，被告所占用之系爭土地均為水利地，使用分區為工業
    區，周圍多處為廠房，有上述土地謄本及勘驗筆錄在卷可參
    。本院審酌上開各情，認原告請求被告給付相當於租金之不
    當得利，應按其無權占有系爭土地面積之申報總價之年息6%
    為適當。是以此計算，被告自原告起訴時回溯5 年即自92年
    8 月14日起至97年8 月13日止（本件係於97年8 月14日繫屬
    ，見本院卷第5 頁），應給付原告之不當得利金額為295,77
    6 元（計算式：948 ×1,040 ×6%×5） 。自原告起訴時即
    97年8 月14日起至返還占用土地之日止，則應按月給付原告
    之不當得利金額為4,930 元（計算式：948 ×1,040 ×6%÷
    12，小數點以下四捨五入）。
七、從而，原告本於物上請求權及不當得利之法律關係，請求被
    告將系爭土地上如附圖所示之地上物、水泥地拆除、刨除，
    如主文第1 項所示，並請求被告返還相當於租金之不當得利
    ，如主文第2 項所示，為有理由，應予准許，逾此範圍之請
    求，則無理由，應予駁回。
八、本件事證已臻明確，兩造其餘之主張、陳述及所提之證據資
    料，核與判決結果無何影響，爰不一一論述，附此敘明。
九、據上論結，本件原告之訴為一部有理由、一部無理由，依民
    事訴訟法第79條，判決如主文。
中    華    民    國    98    年    7     月    27    日
                  民事第一庭    法  官  范明達
以上正本係照原本作成
如對本判決上訴，須於判決送達後20日內向本院提出上訴狀
中    華    民    國    98    年    7     月    28    日
                                書記官  張豐松

司法院資訊處製作；財團法人民間司法改革基金會備份。
